【裁判字號】    91,重訴,221
【裁判日期】    920707
【裁判案由】    侵權行為損害賠償
【裁判全文】
臺灣彰化地方法院民事判決  九十一年度重訴字第二二一號
    原      告    甲○○
    法定代理人    丙○○
                          送.
    被      告    乙○○
    訴訟代理人    黃文玲      律師
    複  代理人    劉淑華      律師
                  陳忠儀      律師
右當事人間請求侵權行為損害賠償事件，經原告於刑事訴訟程序提起附帶民事訴訟，
由本院刑事庭移送前來，本院判決如左：
    主      文
被告應給付原告新台幣陸佰陸拾伍萬仟肆佰陸拾貳元及自民國九十年七月七日起至
清償日止按週年利率百分之五計算之利息。
原告其餘之訴駁回。
訴訟費用由被告負擔十分之六；餘由原告負擔。
本判決原告勝訴部分於原告以新台幣貳佰貳拾萬元為被告供擔保後得假執行。但被告
如於假執行程序實施前以新台幣陸佰陸拾伍萬仟肆佰陸拾貳元為原告預供擔保後，
得免為假執行。
原告其餘假執行之聲請駁回。
    事實及理由
一、查本件原告係民國（下同）五十二年十月十日出生，於起訴時雖屬成年人，但因
    罹患癡呆症合併器質性精神病態，已達於精神耗弱程度，無處理自己事務之能力
    ，經本院依其配偶丙○○之聲請，於九十二年五月二十日以九十二年度禁字第三
    二號裁定宣告禁治產確定在案等情，已據調閱本院九十二年度禁字第三二號禁治
    產宣告聲請事件卷宗屬實。故依法應由其監護人即其配偶丙○○為其法定代理人
    ，先此敘明。
二、原告起訴主張：被告係原告之胞姊夫。被告因電話租用及電話費負擔問題，對原
    告心生不滿，竟於八十八年七月四日下午一時許駕駛牌照號碼為ＱＦ－四六七二
    號自用小客車，並攜帶木劍一支，至門牌號碼彰化縣芳苑鄉○○路○段一一一巷
    一三九號原告居所（飼養雞隻之農舍）尋仇，趁原告及其配偶應門不備之際，持
    所攜之木劍朝原告之頭部劈砍，正中原告之左前額，致原告受有頭部前額長達六
    公分之裂傷。原告因受此頭部外傷造成智能嚴重退化，個性暴躁，無法工作及自
    我照顧之後遺症，罹患「癡呆症」。原告因被告之侵權行為受有下列之損害：（
    一）醫療費：自受傷迄起訴時共支出之醫療費合計新台幣（下同）一萬九千三百
    四十八元。（二）喪失勞動能力之損害：原告受傷前，經營養雞場，受傷後因罹
    患癡呆症，無法從事工作，勞動能力全然喪失。自起訴時迄原告六十歲退休（原
    告係五十二年十月十日出生），尚有二十二年又四個月，按勞工最低薪資每月一
    萬五千八百四十元計算，並依霍夫曼公式扣除期前利息，共二百九十萬一千一百
    十六元。（三）增加生活上需要之損害：原告受傷後，需賴人照料始能生活，每
    日按五百元計算，每月增加生活上需要為一萬五千元，自起訴時起計至退休時止
    ，尚有二十二年又四個月，依霍夫曼公式扣除期前利息，共二百七十四萬七千二
    百六十八元。（四）精神上損害：原告原有美滿家庭，正值壯年，身強體健，於
    事故後，智能退化，個性暴躁，意識遲鈍，已無法享受人倫之樂，痛苦難以形容
    ，請求五百萬元之慰撫金。爰依民法第一百八十四條第一項及第一百九十五條之
    規定，請求被告賠償一千零七十一萬七千七百三十二元及自起訴狀繕本送達翌日
    起至清償日止按年息百分之五計算之利息，並願供擔保，請准宣告假執行等語。
三、被告則聲明駁回原告之訴及假執行之聲請，如受不利判決，願供擔保請准免為假
    執行之宣告，並抗辯稱：被告係因原告及其配偶丙○○分持木棍破壞被告之汽車
    及打傷被告，經被告奪取丙○○所持之木劍，於敲擊牆壁不慎擊傷原告頭部，致
    使受有前額裂傷長六公分。再者，原告罹患癡呆症與被告之行為無關。又原告請
    求損害額中：（一）醫藥費部分：除財團法人彰化基督教醫院（以下簡稱彰化基
    督教醫院）八十八年七月四日及同月十四日出具之醫療費收據二紙，金額分別為
    三百零八元及二百十元與本案有關外，其餘應與被告之傷害行為無關。（二） 喪
    失勞動能力之損害：因原告造成癡呆症與被告之行為無關，原告縱因癡呆症喪失
    勞動能力，亦非被告之行為所致。（三）增加生活上需要之損害：原告於起訴狀
    自承「原告日常生活尚能自理」，則應無僱用看護照顧之必要，且原告罹患癡呆
    症與被告之行為無關，原告請求被告賠償無理由。（四）精神上損害：原告因被
    告之傷害行為造成頭皮裂傷，其受傷情況尚非嚴重，且被告全家七口生計全賴被
    告維持，兒女五人均在家，尚不能自立，被告之經濟能力不佳，原告請求五百萬
    元顯然過高等語。
四、本件原告主張被告於前開時地持木劍朝原告之頭部劈砍，致使原告受有頭部前額
    長達六公分之裂傷，原告因受此頭部外傷造成智能嚴重退化，個性暴躁，無法工
    作及自我照顧之後遺症，罹患「癡呆症」之事實，已據提出診斷證明書影本八紙
    、農民健康保險殘廢診斷書影本、醫療費用明細表、行政院國軍退除役官兵輔導
    委員會台中榮民總醫院（以下簡稱台中榮總醫院）、檢察官偵訊筆錄影本為憑。
    被告雖抗辯：原告罹患之癡呆症與被告之傷害行為無因果關係云云，並引用本院
    八十九年度易字第九二六號刑事判決為據。但查：原告自受被告傷害後，迭經彰
    化基督教醫院二林分院、伍倫綜合醫院、英仁醫院、台中榮總醫院診治，其中於
    八十九年九月五日至英仁醫院就診之診斷證明書，即有記載「偏頭痛及美尼亞症
    候」之病情，另於八十九年十月二十日至台中榮總醫院就診之診斷證明書，亦記
    載患有癡呆症，症狀為激燥不安，注意力差，認知功能差，學習能力差之情。嗣
    並因罹患「輕度老人癡呆症」，而於八十九年十一月八日領有身心障礙手冊。於
    刑事訴訟審理中，經本院刑事庭囑託台中榮總醫院於九十年九月七日鑑定結果，
    已函覆：「林員（指原告）接受腦波檢查時，有技術上的困難，就所得資料分析
    ，可見到兩側中顳區域有間歇性的、非同步的慢波，臨床意義為第一度異常，這
    輕微異常的腦波表示在兩側中顳區域的白質可能有病變存在」、「林員在精神科
    迷你精神狀態量表得分十一分，表示其認知功能有明顯退化之現象，而在臨床失
    智評分量表中所評得分數為二分，呈現中度癡呆症狀」、「（心理測驗結果）林
    員有明顯腦傷後智力及社會衰退的現象，智商已頹退到輕度智能障礙和中度智能
    障礙臨界的程度（魏氏成人智力測驗顯示語言智商五十七分，操作性智商六十二
    分，總智商五十六分），相較於一年前的測驗結果（魏氏成人智力測驗顯示語言
    智商六十三分，操作性智商七十一分，總智商六十四分），有更惡化的現象，而
    在班達測驗及羅氏墨汁投射測驗兩項測驗中，亦反應出腦傷後視動協調功能及知
    識組織能力的障礙」、「．．．．．．林員為中度癡呆症患者，且合併有器質性
    精神病之問題」等語。又依據原告所領有之身心障礙手冊所載，以及台中榮總醫
    院先後診斷及鑑定之結果，原告已因腦神經細胞之病變而屬中度癡呆症患者，且
    合併有器質性精神病之問題，已無可疑。復據台中榮總醫院於九十年十二月四日
    以（九○）中榮醫行字第四五一九號函覆本院刑事庭稱：「林君（指原告）於民
    國八十八年七月四日因案而頭部受傷，於同年十月十二日之智力測驗呈現有智力
    受損退化現象（總智商六十四分），而於九十年九月七日精神鑑定時智力更形退
    化，總智商為五十六分．．．．．．呈現中度癡呆症狀，研判（１）林君所患癡
    呆症應與其於八十八年七月間所受頭部撕裂傷有關係、（２）癡呆症為健保局所
    規定『重大傷病』之一及社政單位規定之『身心殘障』之一，若未繼續治療，智
    力、認知功能及社會功能將逐漸頹退」等語。於九十一年四月二十九日（九一）
    中榮醫行字第一七三八號函稱：「林君於八十八年七月四日因頭部撕裂傷，曾昏
    迷約一小時，顯示腦震盪現象，隔天仍頭痛、嘔吐，半年後脾氣變得暴燥，於八
    十九年十月十二日智力測驗總智商六十四分．．．．．．」等語。再於九十一年
    五月二十三日以中榮醫行字第○九一○○○二一八七號函覆本院刑事庭稱：「造
    成癡呆症的理由很多，例如貧血．．．．．．腦外傷等，林君的癡呆症為腦外傷
    可能性較大，因腦外傷會引起腦神經細胞之病變，是癡呆症重要因素之一，研判
    林君的癡呆狀源自八十八年七月間頭部外傷可能性最大」等情。再經台灣高等法
    院台中分院向台中榮總醫院函詢該醫院前開八十九年十二月十三日（八九）中榮
    醫行字第四二六八號函，何以認定：「甲○○之癡呆症，．．．．．．，但其病
    因與曾受頭部裂傷、頭部外傷等傷害，並無法證明有直接的相關性」，亦據該醫
    院於九十二年二月十四日以中榮醫行字第○九二○○○○七二四號函覆：「本院
    在民國八十九年十二月十三日函覆時，僅有林君五次門診就診紀錄，並無足夠證
    據證實其相關性，民國九十年九月七日司法鑑定時，進行較完整評估，請以鑑定
    為準」等語。綜合上開事證，應認台中榮總醫院嗣後之鑑定結果顯較可採，該醫
    院前開八十九年十二月十三日（八九）中榮醫行字第四二六八號函覆內容，不足
    採取。又依據彰化基督教醫院二林醫院九十年三月九日彰基二字第九○○三○六
    號函載內容，顯示原告於八十八年七月四日到該醫院急診求治時，雖僅頭皮有撕
    裂傷，但當時原告已主訴有頭暈頭痛現象，其於同年八月二十一日再到該醫院門
    診時，亦主訴頭痛、暈，有複視現象，且於八十九年二月二十三日到腦神經內科
    門診，仍主訴頭痛、頭暈，一直持續沒有改善，嗣至八十九年三月一日再到上開
    醫院門診，三月二十九日複診，仍有人格異常現象、頭痛、睡不好的現象。雖該
    函同時覆稱：「八十九年十月二十三日作腦波也是正常，癡呆症應該跟頭部撕裂
    傷無關」等語，但經台灣高等法院台中分院函查此項認定之依據何在，該醫院於
    九十二年二月八日以彰基二字第九二○二○六號函覆稱：「甲○○先生是在八十
    九年十月二十三日腦神精科門診，當時主訴（妻子描述）有頭痛、頭暈、耳鳴、
    易怒、聽幻覺、記憶力不好、常發呆、失眠，理學檢查呈現輕微呆滯，記算能力
    不佳，．．．．．．遂予安排腦波及核磁共振檢查」等語，並併覆稱：「病患家
    屬（太太）在每次門診均強調其先生之現況是在頭部外傷後才有的情況，遂屢次
    要求開立證明證實其先生的目前情形是因外傷造成，但不管是腦部或核磁共振檢
    查，以我們醫院現有之設備均無法證實這點．．．．．．」等語。是彰化基督教
    醫院二林醫院依其現有設備既無法研判原告之癡呆症與其頭皮撕裂傷是否有關，
    則該醫院前開九十年三月九日彰基二字第九○○三○六號函覆內容，亦不能採憑
    。是依據彰化基督教醫院二林醫院及台中榮民總醫院上開函覆內容與鑑定結果，
    原告於八十八年七月四日遭受被告持木劍擊打頭部受傷後，於同日到該彰化基督
    教醫院二林醫院急診求治時，即已主訴有頭暈頭痛現象，其於同年八月二十一日
    再到該醫院門診時，亦主訴頭痛、暈，有複視現象，且於八十九年二月二十三日
    到腦神經內科門診，仍主訴頭痛、頭暈，一直持續沒有改善，嗣至八十九年三月
    一日再到上開醫院門診，三月二十九日複診，仍有人格異常現象、頭痛、睡不好
    的現象。而台中榮總醫院亦因原告於八十八年七月四日因頭部受傷，於同年十月
    十二日之智力測驗呈現有智力受損退化現象（總智商六十四分），而於九十年九
    月七日精神鑑定時智力更形退化，總智商為五十六分．．．．．．呈現中度癡呆
    症狀各情，而研判原告所患癡呆症應與其於八十八年七月間所受頭部撕裂傷有關
    係。再徵之原告於八十九年九月五日至「英仁醫院」就診之診斷證明書，即有記
    載「偏頭痛及美尼亞症候」等語，另原告於八十九年十月二十日到台中榮總醫院
    就診之診斷證明書，亦記載原告患有癡呆症，症狀為激燥不安，注意力差，認知
    功能差，學習能力差，以及原告並因罹患「輕度老人癡呆症」，而於八十九年十
    一月八日領有身心障礙手冊各情，足證原告係在八十八年七月四日遭受被告擊打
    頭部受傷後，因腦神經（腦部兩側中顳區域的白質部分）有病變存在，始因此罹
    患「輕度老人癡呆症」，復因重大難治且持續惡化，而致目前中度癡呆之症狀。
    上開傷勢既屬陸續惡化，自不能僅憑原告受傷之初之傷勢及傷後數日之情況，即
    認定原告罹患癡呆症與被告之傷害行為無關。又原告雖曾於九十年四月二十九日
    另因跌倒頭部受傷至彰化基督教醫院求診，但原告於八十九年十月二十日到台中
    榮總醫院就診之診斷證明書，已記載原告患有癡呆症，症狀為激燥不安，注意力
    差，認知功能差，學習能力差。原告並因罹患「輕度老人癡呆症」，而於八十九
    年十一月八日領有身心障礙手冊。復經台灣高等法院台中分院向彰化基督教醫院
    函查，亦據醫院於九十一年十二月二十五日以彰基病歷字第九一一二○五一號函
    覆稱此為輕度頭部外傷（九十年四月二十九日跌倒所致），會導致嚴重後遺症之
    機會並不高等語。又依據台灣高等法院台中分院向中央健康保險局所調得之就醫
    記錄，雖載明原告曾於九十年五月二十二日至二十五日至彰化縣北斗鎮卓綜合醫
    院就醫住院，惟此係原告領得身心障礙手冊後之事，亦與原告罹患癡呆症無涉。
    上開事實已據台灣高等法院台中分院九十一年度上易字第一五五一號刑事判決認
    定屬實，有該案判決在卷可參。綜上所述，顯認原告罹患癡呆症與被告之上開傷
    害行為間有相當因果關係，堪信原告此部分之主張為真正。
五、按因故意或過失，不法侵害他人之權利者，負損害賠償責任；再者，不法侵害他
    人之身體或健康者，對於被害人因此喪失或減少勞動能力或增加生活上之需要時
    ，應負損害賠償責任；又不法侵害他人之身體、健康．．．被害人雖非財產上之
    損害，亦得請求賠償相當之金額。民法第一百八十四條第一項前段、第一百九十
    三條第一項、第一百九十五條第一項分別定有明文。又按當事人已證明受有損害
    而不能證明其數額或證明顯有重大困難者，法院應審酌一切情況，依所得心證定
    其數額，民事訴訟法第二百二十二條第二項定有明文。再者，侵權行為賠償之標
    準，法院應依職權調查被害人實際上損害如何，以定其數額之多寡，最高法院十
    八年上字第二一七０號亦著有判例可資參照。茲審酌原告所請求之各項損害賠償
    金額如次：
  （一）醫療費部分：
        查原告主張其支出醫療之必要費用共一萬九千三百四十八元，雖提出收據三
        十五紙為證。但所謂醫療費係指用於醫療上之必須費用，當事人因傷害所支
        出之診斷書費用，非係因侵權行為所生財產上之損害，不得請求賠償（最高
        法院六十六年度第五次民庭庭推總會議決議意旨參照）。經揆之前開原告所
        主張之各項費用，有關證明書費共一千二百七十元，因非屬醫療費用，均應
        予剔除。是原告因本件所生之醫藥費用，經核共計五千零七十八元。
  （二）喪失勞動能力部分：
        原告主張其因被告之傷害而罹患癡呆症，已喪失勞動能力之事實，業據本院
        查明屬實，如前述。查原告於受侵害前，經營農場為生，並非身心不健全之
        人，其有完全之工作能力，已據原告提出界仰牧場登記證影本、農村青年農
        業訓練肉雞飼養管理班結業班、收入存摺資料為證，堪信無訛，其主張以目
        前勞工之基本工資每月一萬五千八百四十元為標準，請求自起訴時迄屆滿六
        十歲退休時止，計算其喪失勞動能力之損害，尚屬允當。則原告自九十年六
        月二十八日起至一百十二年十月十日原告屆滿六十歲退休止（原告係五十二
        年十月十日出生，有其年籍資料在卷可憑），尚有二十二年三月又十二日（
        合計二百六十七．四個月）之工作期間。其間，自九十年六月二十八日（刑
        事附帶民事訴訟起訴狀提出於本院當日）不能工作起，算至九十二年六月二
        十八日止共二年（合計二十四個月），原告因喪失勞動能力之工作所得損失
        為三十八萬零一百六十元（15,840×24=380,160），此部分損失，因已屆清
        償期，自毋庸扣除中間利息；而自九十二年六月二十九日起至一百十二年十
        月十日原告屆滿六十歲退休時止，尚有二十年三月又十二日（合計二百六十
        五．四個月）之工作期間，按每月基本工資一萬五千八百四十元計算其喪失
        勞動能力之工作所得損失，此期間因尚未屆至，應依霍夫曼計算方法，扣除
        中間利息（清償期屆至前先給付，應扣除之利息）後，合計為二百八十二萬
        六千九百三十八元【（15,840×178.00000000=2,823,933，小數點以下四捨
        五入）+〔（15,840×178.00000000=2,831,446，小數點以下四捨五入）-（
        15,840×178.00000000=2,823,933，小數點以下四捨五入）=7,513〕×0.4
        =2,826,938】。依上開計算標準，原告請求自起訴時起迄退休時所生喪失勞
        動能力之損害合計二百九十萬一千一百十六元，並無過高之情形，自應全數
        准許。
    ２、增加生活上之需要部分：
        查原告受傷後，罹患癡呆症，有惡化傾向，已不能復原，無法獨立生活等情
        ，已如上述，且原告係屬精神耗弱之人，亦據本院家事法庭囑託彰化秀傳紀
        念醫院鑑定屬實，並裁定宣告禁治產確定在案，有本院九十二年度禁字第三
        二號聲請禁治產宣告事件卷宗可稽，則原告主張其自起訴時至退休時止，尚
        須由人照護一節，並非無據。又按因受傷而由親屬代為照顧傷者之起居，固
        係基於親情，但親屬看護所付出之勞力，並非不能評價為金錢，只因兩者身
        分關係密切而免除支付義務，此種親屬基於身分關係之恩惠，自不能加惠於
        加害人。故由親屬看護時，雖無現實看護費之支付，但應衡量及比照僱用職
        業護士看護情形，認被害人受有相當於看護費之損害，得向加害請求賠償，
        乃現今實務上所採之見解，亦較符公平正義原則（最高法院八十八年度台上
        字第一八二七號判決意旨參照）。是原告既有看護之必要，縱使由原告之親
        屬為之，仍得請求被告賠償相當於看護費之損害。衡之原告受傷後，已成癡
        呆之人，且有惡化之傾向，則請求每日相當於五百元（每月一萬五千元）之
        看護費損害，尚屬合理適當。則原告自九十年六月二十八日起，算至九十二
        年六月二十八日止共二年（合計二十四個月），因須看護所增加之生活上需
        要計三十六萬元（15,000×24=360,000），因已屆清償期，自毋庸扣除中間
        利息；而自九十二年六月二十九日起至一百十二年十月十日退休止，尚有二
        十年三月又十二日（合計二百六十五．四個月），按每月一萬五千元計算其
        增加之生活上需要，並依霍夫曼計算方法，扣除中間利息後，合計為二百六
        十七萬七千零二十五元【（15,000×178.00000000=2,674,179，小數點以下
        四捨五入）+〔（15,000×178.00000000=0000000，小數點以下四捨五入）-
        （15,000×178.00000000=2,674,179，小數點以下四捨五入）=7114〕×0.4
        =0000000】。依上開計算標準，原告請求自起訴時迄退休時因增加生活上之
        需要所生之損害合計二百七十四萬七千二百六十八元，亦逾額請求之情形，
        自應全數准許。
  （三）精神慰撫金部分：
        本院審酌兩造之身分、地位及經濟能力、本件事故肇致之情節、原告身體傷
        害之程度等一切情狀，認原告請求被告應賠償精神上非財產損害以一百萬元
        為適當。
  （四）原告因本件侵權行為所生之損害總額（包括醫藥費、喪失勞動能力之損失、
        增加生活上之需要及精神慰撫金）合計為六百六十五萬三千四百六十二元（
        5,078 +2,901,116+27,47,268+100,000=6,653,462），逾此範圍之部分，即
        屬無據，不應准許。
六、綜上所述，原告基於侵權行為損害賠償請求權之法律關係，請求被告賠償六百六
    十五萬三千四百六十二元及自起訴狀繕本送達翌日即九十年七月七日起至清償日
    止，按年息百分之五計算之遲延利息，核屬正當，應予准許。逾此部分所為之請
    求，為無理由，應予駁回。
七、兩造均陳明願供擔保聲請宣告假執行或免為假執行，就原告勝訴部份，均核與法
    律規定相符，爰分別酌定相當擔保金額准許之；至於原告敗訴部分，其假執行之
    聲請，即因訴之駁回而失所依附，應併駁回之。
八、本件為判決基礎之事證已臻明確，兩造其餘攻擊防禦方法，核與判決之結果不生
    影響，自無逐一論述之必要。
據上論結，本件原告之訴為一部有理由，一部無理由，依民事訴訟法第七十九條但書
、第三百九十條第二項、第三百九十二條，判決如主文。
中      華      民      國    九十二    年      七      月      七      日
                          臺灣彰化地方法院民事第一庭
~B法      官  蔡紹良
右為正本係照原本作成。
如不服本判決，應於判決送達後二十日內向本院提出上訴狀。
~B法院書記官  田慧賢
中      華      民      國    九十二    年      七      月      七      日


司法院資訊處製作；財團法人民間司法改革基金會備份。
